【裁判字號】    99,交聲,706
【裁判日期】    990818
【裁判案由】    違反道路交通管理處罰條例聲明異議
【裁判全文】
臺灣臺北地方法院交通事件裁定         99年度交聲字第706號
原處分機關  臺北市交通事件裁決所
異  議  人
即受處分人  甲○○
                    國民
上列異議人即受處分人因違反道路交通管理處罰條例案件，對於
臺北市交通事件裁決所民國99年5月7日所為之處分（原處分案號
：北市裁罰字第裁22-AEX598676號）聲明異議，本院裁定如下：
    主  文
原處分撤銷。
甲○○汽車駕駛人酒精濃度超過規定標準，吊扣普通重型機器腳
踏車駕駛執照拾貳個月，並施以道路交通安全講習。
    理  由
一、按汽車駕駛人，飲用酒類後其吐氣所含酒精濃度超過每公升
    0.25毫克以上者，不得駕車，道路交通安全規則第114條第2
    款定有明文；次按汽車駕駛人，駕駛汽車經測試檢定酒精濃
    度超過規定標準者，處新臺幣（下同）1萬5,000元以上6萬
    元以下罰鍰，並當場移置保管該汽車及吊扣其駕駛執照1年
    ，道路交通管理處罰條例第35條第1項第1項定有明文。再道
    路交通管理處罰條例所稱之汽車，包括機器腳踏車，亦為同
    條例第3條第8款所明定。
二、本件異議人即受處分人（下稱受處分人）甲○○於民國98年
    3月30日凌晨1時43分許，騎乘車牌號碼號CLH-167號普通重
    型機車行經臺北市○○區○○路237巷口，經警依法攔檢，
    測得其呼氣所含酒精濃度達每公升1.06毫克，執勤警員以其
    「酒後駕車超過標準值」為由，依道路交通管理處罰條例第
    35條第1項第1款規定製單舉發，嗣經原處分機關即臺北市交
    通事件裁決所調查後，仍認受處分人確有「汽車駕駛人酒精
    濃度超過規定標準（每公升0.55毫克以上）」之違規行為，
    乃依道路交通管理處罰條例第35條第1項第1款、第24條第1
    項第2款規定，於99年5月7日以北市裁罰字第裁22-AEX59867
    6號裁決書裁處受處分人罰鍰4萬5,000元，並應參加道路安
    全講習（吊扣駕照部分業已執行完畢）等情，有臺北市政府
    警察局北市警交字第AEX598676號舉發違反道路交通管理事
    件通知單、駕駛人呼氣測試酒精成分分析單、臺北市交通事
    件裁決所北市裁罰字第裁22-AEX598676號違反道路交通管理
    事件裁決書在卷可稽。
三、受處分人聲明異議意旨略以：其前因飲酒駕車行為，業經臺
    灣臺北地方法院檢察署檢察官為緩起訴處分，令受處分人應
    於緩起訴處分確定，且收受執行緩起訴處分命通知書後3個
    月內，向國庫支付7萬元，詎今又遭裁決所裁處罰鍰4萬5千
    元，一罪不應二罰，請求撤銷原處分等語。
四、經查：
  (一)酒後駕車經檢察官為緩起訴處分，並命被告向公益團體捐款
    或提供義務勞務者，被告係履行檢察官為緩起訴處分命令，
    此等命令名義上雖非刑罰，但仍是一種特殊的處遇措施，造
    成被告之財產減少或義務增加，性質上亦屬干預人民自由之
    處分，與刑事制裁無異，實質上為刑事處罰。故檢察官為緩
    起訴處分並命向公益團體捐款者，其捐款解釋上亦屬道路交
    通管理處罰條例第35條第8項所規定之罰金，監理機關雖不
    得再為行政裁罰，惟若行為人所支付之緩起訴處分金，未達
    道路交通管理處罰條例第92條第3項所訂最低罰鍰基準規定
    者，依該條例第35條第8項之規定，即須補繳不足最低罰鍰
    之部分，始為適法。如一方面認為行為人依檢察官緩起訴處
    分命令而為金錢給付，與受刑事處罰無異，依行政罰法第26
    條之規定，監理機關不得再行裁罰；一方面卻又認為該等金
    錢給付不屬於道路交通管理處罰條例第35條第8項所定罰金
    ，無需依該項規定補繳不足最低罰鍰部分之差額，理由顯有
    矛盾。且若緩起訴捐款金額低於最低罰鍰金額，亦有失公平
    （臺灣高等法院97年法律座談會第39號提案研討結果參照）
    。又緩起訴之猶豫期間屆滿，未經撤銷緩起訴時，緩起訴即
    發生如同確定之不起訴處分之效力，此時，行為人即已終局
    的不受刑事法之訴追，該緩起訴處分即具實質之禁止再訴之
    確定力，原處分機關於此時再為裁決，行為人無同時遭到行
    政處罰及刑事訴追之危險，因此，解釋上行政罰法第26條第
    2項之規定應包括條件成就之緩起訴處分之情形在內，因此
    酒後駕車同時觸犯公共危險犯行，行為人雖經緩起訴處分，
    然於緩起訴處分條件成就前，行為人隨時有受撤銷緩起訴再
    受刑事追訴之風險，行政機關自不得就同一事由裁處行為人
    罰鍰處分，以免行為人受有一事二罰之危險。惟汽車駕駛人
    有道路交通管理處罰條例第35條第1項之情形，同時違反刑
    事法，雖有行政罰法第26條第2項之一事不二罰原則之適用
    ，然基於公平原則，其裁判確定處以罰金低於同條例第92條
    第3項所訂最低罰鍰基準規定者，交通裁決機關仍應依同條
    例第35條第8項規定，裁決汽車駕駛人繳納不足最低罰鍰之
    部分。是道路交通管理處罰條例第35條第8項規定之構成要
    件已涵蓋同條例第35條第1項規定之構成要件，係屬同條例
    第35條第1項之特別規定，應優先適用同條例第35條第8項之
    規定（臺灣高等法院暨所屬法院98年法律座談會刑事類提案
    第24號研討結果參照）。準此，經檢察官為緩起訴處分之行
    為，同時違反行政法上義務之規定，如緩起訴處分所定之處
    分金數額已高於違反道路交通管理事件統一裁罰基準表所定
    之最低額，且行為人已履行緩起訴處分之條件，緩起訴處分
    期間屆滿而未經撤銷，此時行政機關若再另為行政裁罰，則
    無異係一罪二罰，有違行政罰法第26條之立法意旨。是違反
    行政法上義務之行為，若同時亦經檢察官另為緩起訴處分時
    ，行政機關應不得就同一行為，再為與刑罰相類之罰鍰處分
    。
  (二)查本件受處分人之上開交通違規事件，同時涉犯刑法第185
    條之3服用酒類致不能安全駕駛動力交通工具之罪嫌，經臺
    灣臺北地方法院檢察署檢察官於98年4月21日以98年度偵字
    第9246號為緩起訴處分，緩起訴期間為1年，命受處分人應
    於緩起訴處分確定後3個月內，向國庫支付7萬元，並接受6
    小時之道路交通安全講習；上開緩起訴處分嗣經臺灣高等法
    院檢察署於98年5月7日以98年度上職議字第5419號處分書駁
    回再議，於98年5月7日確定，緩起訴期間自98年5月7日起算
    ，至99年5月6日期滿；受處分人於98年6月3日已繳納緩起訴
    處分金7萬元，且已完成道路交通安全講習；上開緩起訴命
    令已於99年5月6日執行完畢，未經撤銷等情，有臺灣臺北地
    方法院檢察署檢察官執行緩起訴處分命令通知書、臺灣臺北
    地方法院檢察署99年6月11日北檢玲顛98緩1455字第43894號
    函、臺灣臺北地方法院檢察署檢察官98年度偵字第9246號緩
    起訴處分書、臺灣高等法院檢察署98年度上職議字第5419號
    處分書、臺灣臺北地方法院檢察署自行收納款項收據、臺灣
    臺北地方法院檢察署刑事執行案件進行單、受處分人交通安
    全法治教育講習選課表及心得報告等在卷可稽，足徵受處分
    人已因同一酒後駕車事由，受刑事處罰完畢，且其受處罰之
    金額已高於道路交通管理事件統一裁罰基準表所訂最低罰鍰
    數額，原處分機關於99年5月7日再裁處受處分人罰鍰4萬
    5,000元，即與行政罰法第26條第1項前段、第2項之規定有
    違，是處分機關所為罰鍰之處分，應予撤銷。
  (三)另按道路交通管理處罰條例第68條業於94年12月14日修正，
    並自95年3月1日施行，修正前之道路交通管理處罰條例第68
    條規定：「汽車駕駛人，因違反本條例及道路交通安全規則
    之規定，受吊扣或吊銷駕駛執照處分時，吊扣或吊銷其持有
    各級車類之駕駛執照」；修正後之道路交通管理處罰條例第
    68條規定：「汽車駕駛人，因違反本條例及道路交通安全規
    則之規定，受吊銷駕駛執照處分時，吊銷其持有各級車類之
    駕駛執照」；其原提案修正條文為：「汽、機車駕駛人，因
    違反本條例及道路交通安全規則之規定，受吊扣或吊銷駕駛
    執照處分時，吊扣或吊銷其違法或違規當時所駕駛車輛之駕
    駛執照」；其立法理由略以：「原條文將違法或違規駕駛人
    所持有各級車類之駕駛執照一併吊扣或吊銷，失之過酷，影
    響人民工作及生活甚鉅，爰修正之」等語，其立法意旨在於
    違規行為對道路交通秩序之維持及道路交通安全已生較大之
    影響，故規定吊扣或吊銷其持有各級車類之駕駛執照，以限
    制其繼續駕車行駛道路之權利，此屬駕駛行為之限制，並不
    因所持駕駛執照種類不同而有所差異。則參諸上開立法理由
    及立法經過，行為人有道路交通管理處罰條例第35條第1項
    第1款所規定之違規行為，須吊扣駕駛執照時，僅能吊扣行
    為人違法或違規當時駕駛車輛所憑之駕駛執照，不得再吊扣
    行為人所持有、與駕駛違規車輛無關之其他各級車類駕駛執
    照。故依修正後之規定意旨，駕駛自用一般小貨車違規，僅
    得吊扣自用小貨車駕照，不得再吊扣行為人所持有、與駕駛
    違規車輛無關之其他各級車類駕駛執照。
  (四)而本件受處分人係酒後駕駛普通重型機器腳踏車，酒測值達
    每公升1.06毫克，已超過規定標準之情形下，違規事證固屬
    明確。惟修正後之道路交通管理處罰條例第68條規定既將「
    吊扣」等字刪除，駕駛人受吊扣駕駛執照處分時，自不再吊
    扣其持有各級車類之駕駛執照，已如上述，則原處分機關於
    作成吊扣駕駛執照處分時，應就行為人所應吊扣之駕駛執照
    種類予以限定，始符合依法行政原則。受處分人依法所受之
    處分應為限制其駕駛普通重型機器腳踏車之權利，是原處分
    機關自應吊扣其普通重型機器腳踏車駕駛執照，然原處分機
    關並未依受處分人遭查獲酒駕時所駕駛車輛種類載明吊扣何
    種類級駕駛執照，容係有瑕疵，而本件違規行為僅單一，系
    爭裁決書主文，既有上開不當，自應由本院撤銷原處分，自
    為適法處分。
五、原處分機關認受處分人有系爭酒後駕車違規事實，而依道路
    交通管理處罰條例第35條第1項第1款規定，以系爭裁決書為
    上開之處罰，固非無見，然系爭裁決書既有就受處分人系爭
    酒後駕車行為再裁處罰鍰之一事不二罰之不適法處分及主文
    記載之瑕疵，自應由本院撤銷系爭裁決書，另為主文第2項
    所示之處分，以資適法。
六、據上論斷，應依道路交通案件處理辦法第20條前段之規定，
    裁定如主文。
中    華    民    國    99    年    8     月    18    日
                              交通法庭法  官  陳慧萍
以上正本證明與原本無異
如不服本裁定應於送達後5日內向本院提出抗告狀
                                      書記官  黃慧怡
中    華    民    國    99    年    8     月    18    日

司法院資訊處製作；財團法人民間司法改革基金會備份。
